# Análisis reproducible

Seleccionar un resultado específico del artículo (por ejemplo, una tabla de resultados o una figura) y tratar de reproducirlo utilizando los datos y el código proporcionados. Documentar el proceso de reproducción, incluyendo cualquier dificultad encontrada y cómo se resolvió.


Para el análisis reproducible se seleccionó la tabla 16 del informe de principales resultados de la ENUT, que muestra la participación y tiempo destinado al trabajo no remunerado, según sexo y nacionalidad, en día tipo. 

En primer lugar se descargaron los microdatos de la encuesta desde el sitio web del Instituto Nacional de Estadística de Chile, asegurándose de obtener la versión más reciente de los datos. 

```{r}
# Cargar librerías necesarias
library(tidyverse)
library(haven)
library(survey)
library(gt)

# cargar los datos
ENUT_DATA <- readRDS("250117-ii-enut-bdd-r.RDS")
```

Luego, se revisó el manual de uso de la base de datos para comprender la estructura de los datos y las variables relevantes para el análisis. Se identificaron las variables necesarias, para este caso, las variables de participacion y tiempo. 

```{r}
ds_vars_part <- ENUT_DATA %>%
  select(matches("^tc\\d*_p_ds$"), matches("^td\\d*_p_ds$"),
         matches("^tv\\d*_p_ds$")) %>%
  names()

fds_vars_part <- ENUT_DATA %>%
  select(matches("^tc\\d*_p_fds$"), matches("^td\\d*_p_fds$"),
         matches("^tv\\d*_p_fds$")) %>%
  names()

ds_vars_tiempo <- ENUT_DATA %>%
  select(matches("^tc\\d*_t(_n[1-4])?_ds$"),
         matches("^td\\d*_t_ds$"),
         matches("^tv\\d*_t_ds$")) %>%
  names()

fds_vars_tiempo <- ENUT_DATA %>%
  select(matches("^tc\\d*_t(_n[1-4])?_fds$"),
         matches("^td\\d*_t_fds$"),
         matches("^tv\\d*_t_fds$")) %>%
  names()

```